臺灣桃園地方法院民事裁定
111年度消債更字第42號
聲  請  人  
即債務人    宋翊涵即宋善英





代  理  人  黃秀忠律師（法扶律師）
上列當事人因消費者債務清理事件聲請更生，本院裁定如下：
    主  文
一、債務人宋翊涵即宋善英自民國一百一十一年三月十一日下午
    四時起開始更生程序。
二、命司法事務官進行本件更生程序。
    理  由
一、按債務人不能清償債務或有不能清償之虞者，得依本條例所
    定更生或清算程序，清理其債務；債務人無擔保或無優先權
    之本金及利息債務總額未逾新臺幣（下同）1,200萬元者，
    於法院裁定開始清算程序或宣告破產前，得向法院聲請更生
    ，民國107年12月26日修正並公布施行之消費者債務清理條
    例（下稱消債條例）第3條、第42條第1項分別定有明文。次
    按債務人對於金融機構負債務者，在聲請更生或清算前，應
    向最大債權金融機構請求協商債務清償方案，或向其住、居
    所地之法院或鄉、鎮、市、區調解委員會聲請債務清理之調
    解；債務人為前項請求或聲請，應以書面為之，並提出財產
    及收入狀況說明書、債權人及債務人清冊，及按債權人之人
    數提出繕本或影本。協商或調解成立者，債務人不得聲請更
    生或清算。但因不可歸責於己之事由，致履行有困難者，不
    在此限；又自債務人提出協商請求之翌日起逾30日不開始協
    商，或自開始協商之翌日起逾90日協商不成立，債務人得逕
    向法院聲請更生或清算，復為消債條例第151條第1項、第2
    項、第7項及第153條所明定。再按法院開始更生程序之裁定
    ，應載明其年、月、日、時，並即時發生效力；法院裁定開
    始更生或清算程序後，得命司法事務官進行更生或清算程序
    ；必要時，得選任律師、會計師或其他適當之自然人或法人
    一人為監督人或管理人，消債條例第45條第1項、第16條第1
    項分別定有明文。
二、聲請意旨略以：聲請人即債務人宋翊涵即宋善英前積欠金融
    機構債務無法清償，於110年9月14日聲請消費者債務清理法
    院前置調解，並於110年11月3日經司法事務官諭知調解不成
    立，又聲請人主張其無擔保或無優先權之債務總額為126萬6
    ,504元，未逾1,200萬元，且未經法院裁定開始清算程序或
    宣告破產，爰聲請裁定准予更生等語。
三、經查：
  ㈠本條例所稱消費者，指5年內未從事營業活動或從事小規模營
    業活動之自然人；前項小規模營業指營業額平均每月20萬元
    以下者，消債條例第2條第1、2項定有明文。又消債條例第2
    條第1項所稱5年內從事小規模營業活動，係指自聲請更生或
    清算前1日回溯5年內，有反覆從事銷售貨物、提供勞務或其
    他相類行為，以獲取代價之社會活動，依其5年內營業總額
    除以實際經營月數之計算結果，其平均營業額為每月20萬元
    以下者而言，例如：平均月營業額未逾20萬元之計程車司機
    、小商販等即屬之（參照辦理消費者債務清理事件應行注意
    事項第1點）。經查，參以聲請人勞工保險被保險人投保資
    料表及國稅局綜合所得稅各類所得資料清單，可知聲請人於
    聲請更生前，均投保在民間公司，且無從事小額營業活動，
    自得依消債條例聲請更生，合先敘明。
　㈡又聲請人以其有不能清償債務情事，向本院聲請債務清理前
    置調解，經本院以110年度司消債調字第425號調解事件受理
    在案，嗣經本院司法事務官於110年11月3日諭知調解不成立
    等情，業經本院依職權調取上開調解案卷查明無訛，是聲請
    人確已依消債條例第151條第1項、第153之1第1項之規定，
    於聲請更生前聲請法院調解，本院自得斟酌該調解案卷中所
    提出之資料及調查之證據，再綜合聲請人目前全部收支及財
    產狀況，評估是否已達不能維持最低生活條件，而有「不能
    清償債務或有不能清償之虞」之情形。
四、經查，本院司法事務官前於調解程序中，函詢全體債權人陳
    報債權及提供聲請人還款方案結果，最大債權人渣打商業銀
    行股份有限公司陳報其債權金額為28萬1,471元，並陳報與
    聲請人連繫後，聲請人陳稱其年紀大已入不敷出，無調解成
    立之可能，故未提供協商方案。另台北富邦商業銀行股份有
    限公司陳報其債權總額為40萬252元、滙誠第二資產管理股
    份有限公司陳報其債權總額為76萬3,513元、聯邦商業銀行
    股份有限公司陳報其債權總額25萬505元、元大國際資產管
    理股份有限公司陳報其債權總額32萬4,977元，另據渣打銀
    行所陳報之調解債權明細表，可知聲請人金融機構之債權總
    額為149萬8,996元，總計已陳報之債權總額為258萬7,486元
    ，未逾1,200萬元，惟因最大債權人與聲請人連繫後，經聲
    請人評估無法成立調解，故未提出調解方案，致雙方調解不
    成立等情，業經本院調閱上開調解卷宗查明無訛，堪認聲請
    人本件之聲請已踐行前開法條之前置調解程序規定。
五、次查，依聲請人所提出財產及收入狀況說明書、全國財產稅
    總歸戶財產查詢清單及保誠人壽保險公司之保險單（參調解
    卷第7、21頁，本院卷第23至40頁），顯示聲請人名下僅有1
    份保誠人壽公司之醫療保險契約，此外並無其他任何財產。
    另收入來源部分，聲請人聲請更生前二年期間，係自108年9
    月14日起至110年9月13日止，故以108年9月起至110年8月止
    之所得為計算。據聲請人所提出108、109年度綜合所得稅各
    類所得資料清單所示，聲請人於108年薪資所得為13萬5,450
    元，平均每月約為1萬1,288元，故自108年9月起至同年12月
    止，聲請人薪資所得總計為4萬5,152元(1萬1,288元×4月＝4
    萬5,152元)。於109年薪資所得為12萬6,100元。於110年1月
    起至8月止，聲請人陳報去年疫情尚未爆發之前，每月上班
    日數較穩定，平均每月約為1萬多元，故審酌以109年薪資所
    得為12萬6,100元，平均每月1萬508元，故認聲請人於110年
    1月起至110年8月止，薪資所得總計8萬4,064元計算。又聲
    請人於每月領有勞工保險老人年金1萬965元，總計26萬3,16
    0元(1萬965元×24月＝26萬3,160元)，另聲請人每年領有三節
    禮金8,000元，共計1萬6,000元，於110年4月15日領有退休
    金7萬4,508元、同年7月29日補發退休金1,998元，是聲請人
    聲請更生前二年之所得收入總計為61萬982元（4萬5,152元＋
    12萬6,100元＋8萬4,064元＋26萬3,160元＋1萬6,000元＋7萬4,5
    08元＋1,998元＝61萬982元）。另聲請更生後，聲請人陳報其
    以打零工維生，每月薪資所得約為4,000元至5,000元，惟自
    今年農曆過年後，上工日數逐漸增加，每月薪資所得約可達
    7,000元至8,000元，並提出民事補證狀及收入切結書在卷可
    稽(參本院卷第21頁、調解卷第22頁)，審酌聲請人打零工收
    入不穩，故以每月薪資7,000元至8,000元之平均7,500元計
    算其收入，再加計聲請人每月可領取勞工保險老人年金1萬9
    65元，每年領有三節禮金8,000元，平均每月667元，認應以
    每月1萬9,132元(7,500元＋1萬965元＋667元＝1萬9,132元)為
    聲請人聲請更生後每月可處分之所得收入計算。
六、另按「（第1項）債務人必要生活費用，以最近一年衛生福
    利部或直轄市政府所公告當地區每人每月最低生活費1.2倍
    定之。（第2項）受扶養者之必要生活費用，準用第1項規定
    計算基準數額，並依債務人依法應負擔扶養義務之比例認定
    之。（第3項）前二項情形，債務人釋明更生期間無須負擔
    必要生活費用一部或全部者，於該範圍內，不受最低數額限
    制；債務人證明確有必要支出者，不受最高數額及應負擔比
    例之限制」，此為消債條例第64條之2所明定。是查，聲請
    人主張其每月必要生活支出總額為1萬8,337元，衡諸衛生福
    利部所公布108年度之平均每人每月生活之最低生活費1萬4,
    578元之1.2倍為1萬7,493元、109、110、111年度之平均每
    人每月生活之最低生活費1萬5,281元之1.2倍為1萬8,337元
    。聲請人每月個人生活必要支出費用為1萬8,337元，與衛生
    福利部所公布桃園市每月最低生活費用相當，故認聲請人每
    月生活必要支出費用為1萬8,337元，應屬合理。是認聲請人
    每月必要支出之費用為1萬8,337元。另聲請人主張其配偶每
    月須受其扶養，每月扶養費約為6,000元，經本院依職權調
    閱聲請人配偶之108、109年所得資料，其配偶確於108、109
    年均無所得收入資料，僅領有每年8,000元之三節禮金及每
    月4,400元之國民年金，堪認應有受扶養之必要。本院審酌
    受扶養人，日常生活單純，故認以上開桃園市每月生活必要
    支出費用為1萬8,337元之70％(即1萬2,836元）為聲請人配偶
    每月之所需，扣除每月4,400元之國民年金及平均每月666元
    之三節禮金，聲請人之配偶每月必要支出費用應為7,770元
    ，再聲請人應與其子女共同負擔此部分，聲請人主張每月扶
    養費為2,590元(7,770元/3）部分為有理由，逾此部分之之
    主張，即無理由。是聲請人每月生活必要支出費用為2萬927
    元(1萬8,337元＋2,590元＝2萬927元)。
七、從而，聲請人以上開收入扣除必要支出後，每月應無餘額（
    1萬9,132元－2萬927元＝-1,797元）可供清償債務，聲請人現
    年69歲（42年出生），已逾勞工強制退休年齡（65歲），審
    酌聲請人目前之收支狀況，至其退休時止，顯無法清償聲請
    人前揭所負之債務總額，且亦無法負擔更生方案，惟聲請人
    陳報就其所欠之債務仍應加以償還，故願努力爭取工作機會
    ，並提出每月償還500元之還款方案，考量聲請人所積欠債
    務之利息及違約金仍在增加中等情況，堪認聲請人之收入及
    財產狀況，有藉助更生制度調整其與債權人間權利義務關係
    之必要，自應許聲請人得藉由更生程序清理債務。
八、綜上所述，聲請人係消費者，已達不能清償債務之程度，經
    消費者債務清理調解不成立，而查無消債條例第6條第3項、
    第8條或第46條各款所定應駁回更生聲請之事由，則其聲請
    ，應屬有據，爰裁定准許，並依同條例第16條第1項規定，
    命司法事務官進行更生程序如主文。
九、本院裁定准許開始更生程序，俾使聲請人得以重建經濟生活
    ，惟本裁定不生使債務消滅之效力，須聲請人於更生程序中
    與債權人協定更生方案，並持續履行完畢後，始能依消債條
    例第73條之規定使全部債務均視為消滅，附此敘明。　　

中　　華　　民　　國　　111 　年　　3 　　月　　11　　日
　　　　　　　　　民事第三庭  法  官  林靜梅
以上正本係照原本作成。
本裁定不得抗告。
本裁定業已於111年3月11日下午4 時整公告。
中　　華　　民　　國　　111 　年　　3 　　月　　11　　日
                              書記官  劉寶霞